<<<<<<< HEAD
--- 
title: "Статистика, R и анализ данных"
author: "Ануфриев Григорий"
date: "`r Sys.Date()`"
site: bookdown::bookdown_site
documentclass: book
bibliography: [book.bib, packages.bib]
biblio-style: apalike
link-citations: yes
always_allow_html: yes
description: "Конспекты занятий и задания"
---

# Дисклеймер

Тут находятся конспекты занятий, задания и другие материалы к лекциям AnDan UX Lub. Сайт сделан с помощью RMarkdown, все исходные `.RMD` файлы лежат на [гитхабе](https://github.com/AnufrievGrigoriy/stats). Спасибо Ивану Позднякову за пример использования git pages и советы при его создании.

```{r include=FALSE}
# automatically create a bib database for R packages
knitr::write_bib(c(
  .packages(), 'bookdown', 'knitr', 'rmarkdown'
), 'packages.bib')
```
=======
--- 
title: "Статистика, R и анализ данных"
author: "Ануфриев Григорий"
date: "`r Sys.Date()`"
site: bookdown::bookdown_site
documentclass: book
bibliography: [book.bib, packages.bib]
biblio-style: apalike
link-citations: yes
always_allow_html: yes
description: "Конспекты занятий и задания"
---

# Дисклеймер

Тут находятся конспекты занятий, задания и другие материалы к лекциям AnDan UX Lub. Сайт сделан с помощью RMarkdown, все исходные `.RMD` файлы лежат на [гитхабе](https://github.com/AnufrievGrigoriy/stats). Спасибо Ивану Позднякову за пример использования git pages и советы при его создании.

```{r include=FALSE}
# automatically create a bib database for R packages
knitr::write_bib(c(
  .packages(), 'bookdown', 'knitr', 'rmarkdown'
), 'packages.bib')
```
>>>>>>> 29681eed491c501ff47b3a7d8c716fc0e9ee5d6b
